【裁判字號】    99,台上,2520
【裁判日期】    990429
【裁判案由】    妨害性自主
【裁判全文】
最高法院刑事判決            九十九年度台上字第二五二０號
上  訴  人  甲○○
選任辯護人  潘宏坤律師
上列上訴人因妨害性自主案件，不服台灣高等法院台中分院中華
民國九十七年五月八日第二審判決（九十七年度上訴字第四七七
號，起訴案號：台灣彰化地方法院檢察署九十五年度少偵字第一
二號），提起上訴，本院判決如下：
    主  文
上訴駁回。
    理  由
按刑事訴訟法第三百七十七條規定，上訴於第三審法院，非以判
決違背法令為理由，不得為之。是提起第三審上訴，應以原判決
違背法令為理由，係屬法定要件。如果上訴理由書狀並未依據卷
內訴訟資料，具體指摘原判決不適用何種法則或如何適用不當，
或所指摘原判決違法情事，顯與法律規定得為第三審上訴理由之
違法情形，不相適合時，均應認其上訴為違背法律上之程式，予
以駁回。本件原審審理結果，認為上訴人甲○○利用行為時未滿
十六歲之少年 A女（民國七十九年五月生，姓名及年齡詳卷）酒
醉無力抵抗之際而為性交之犯行明確，因而撤銷第一審不當之判
決，變更檢察官所引起訴法條，改判論處上訴人故意對少年犯乘
機性交罪刑，已詳其調查、取捨證據之結果及憑以認定犯罪事
實之心證理由，並就上訴人否認犯行之供詞及其所辯各語認非可
採，予以論述。法院之審判固應以起訴之犯罪事實為範圍，但法
院於不妨害事實同一之範圍內，仍得自由認定事實，適用法律，
科以刑罰，所謂事實同一，非謂罪名同一，即起訴書上所指之罪
名，對於審判上無拘束之效力，祇須事實同一，即可將檢察官所
認定之罪名予以變更，事實同一，亦非指全部事實均須一致，祇
須其基本事實相同，即無礙其犯罪事實之同一性。刑法第二百二
十五條第一項所謂相類之情形，係指被害人雖非精神、身體障礙
、心智缺陷，但受性交時，因昏暈、酣眠、泥醉等相類似之情形
，致無同意性交之理解，或無抗拒性交之能力者而言；至被害人
之所以有此情狀，縱因自己之行為所致，仍不能解免乘機對其性
交者之刑責。同法第二百二十七條第三項所定對於十四歲以上未
滿十六歲之男女為性交者，以行為人與被害人雙方合意為性交者
為限；倘行為人係利用十四歲以上未滿十六歲之被害人因昏暈、
酣眠、泥醉之際，對被害人為性交之行為，自應論以刑法第二百
二十五條第一項之乘機性交罪。兩者性侵害之基本社會事實並無
不同，且具有罪質上之共通性，自無礙其犯罪事實之同一性。本
件原判決認上訴人犯乘機性交罪，而變更檢察官所引之刑法第二
百二十七條第三項，自無不合，要無上訴意旨所指訴外裁判之違
背法令情形。又原審於審判期日已履踐刑事訴訟法第九十五條第
一款變更罪名之告知程序，並就 A女酒醉自行躺臥於床之情節為
訊問，復指定公設辯護人為上訴人辯護，除製作辯護書為無罪之
辯護外，另以言詞補充辯護：被害人已經酒醉不省人事，不能單
憑 A女之指訴論罪等語，亦無上訴意旨所指未給予上訴人辯明犯
罪嫌疑之機會、辯護人未盡辯護職責之違法可言。再有罪之判決
書，應於主文載明所犯之罪，固為刑事訴訟法第三百零九條所明
定。但我國實體法並未全然採取就各類型犯罪同時明定「罪名」
之立法方式（如刑法第三百二十條第一項竊盜罪、第三百二十八
條第一項強盜罪），罪名如何記載，始堪謂為載明，法無明文。
實務上，有罪判決書主文欄關於罪名之記載，固以與論罪科刑法
條所揭示之條文內容相一致為準據；惟若無礙與其他罪名相區別
，且與所適用法律之構成要件意旨亦不致違反者，則簡省若干文
字，以達扼要簡明之旨，既不損法院對於案件所為終局判斷之意
思，復不影響其刑罰執行之明確依據，自難謂與罪刑法定原則有
所違背。原判決已明確認定記載上訴人犯刑法第二百二十五條第
一項之罪之具體事實，並說明其理由及援用該法條，憑以諭知上
訴人「犯乘機性交罪」，此簡化記載之主文，並不致與其他罪名
相混淆，更未與所適用之法律有所扞格，自不容遽指為違法。本
件固屬上訴人提起第二審之上訴，但原判決係以第一審判決適用
法條不當而撤銷改判，原判決諭知較重於第一審判決之刑，自無
違刑事訴訟法第三百七十條之規定。上訴人以原判決主文未依刑
法第二百二十五條第一項之法文記載，檢察官對第一審判決既未
上訴，原判決諭知較重於第一審判決之刑，有判決不適用法則或
適用不當之違法云云，即不無誤會，難謂足取，並非適法之第三
審上訴理由。另兒童及少年福利法第七十條第一項所定之「故意
對兒童及少年犯罪者，加重其刑至二之一」，係對被害人為兒童
及少年之特殊要件予以加重處罰，屬於刑法分則加重之性質，而
加重其刑之類型，則限縮在故意犯，過失犯不與焉，與行為人犯
罪之故意態樣如何無涉。原判決以上訴人係對未滿十六歲之少年
犯罪，因而諭知「故意對少年犯乘機性交罪」，核無上訴意旨所
指判決理由矛盾之違法。依證人B女（即A女之友人，姓名及年齡
詳卷）於審判中證稱：伊有看到 A女躺在床上遭上訴人摸胸部，
伊罵說「你們在幹什麼」，上訴人並將伊趕下樓等語，足徵上訴
人雖有飲酒，究無上訴意旨所指心神喪失或精神耗弱之情形，上
訴人既未聲請調查證據，原審未為調查，殊難謂有何應於審判期
日調查之證據未予調查之違誤，此部分之上訴亦非合法。依上所
述，本件上訴違背法律上之程式，應予駁回。
據上論結，應依刑事訴訟法第三百九十五條前段，判決如主文。
中    華    民    國  九十九  年    四    月  二十九  日
                      最高法院刑事第十三庭
                          審判長法官  賴  忠  星
                                法官  呂  丹  玉
                                法官  吳      燦
                                法官  蔡  名  曜
                                法官  葉  麗  霞
本件正本證明與原本無異
                                      書  記  官
中    華    民    國  九十九  年    五    月    三    日
                                                     m

司法院資訊處製作；財團法人民間司法改革基金會備份。
